【裁判字號】    95,簡,927
【裁判日期】    951207
【裁判案由】    工廠管理輔導法
【裁判全文】
臺北高等行政法院判決
                                     95年度簡字第00927號
原      告  宜欣皮飾有限公司
代  表  人  甲○○
被      告  臺北市政府
代  表  人  乙○○市長）住同.
訴訟代理人  丙○○
            丁○○兼送達代收.
上列當事人間因工廠管理輔導法事件，原告不服經濟部中華民國
95年3 月15日經訴字第09506163840 號訴願決定，提起行政訴訟
。本院判決如下：
    主  文
原告之訴駁回。
訴訟費用由原告負擔。
    事  實
一、事實概要：緣原告未經核准工廠登記，發給工廠登記證，即
    擅自於臺北市○○區○○路587 巷101 號1 樓設置工廠，從
    事帆布製品附件加工業務，已經被告於民國（下同）93年4
    月27日以府建一字第09306392900 號函，勒令停工，並處罰
    鍰新台幣（下同）2 萬元在案。嗣於94年9 月23日再經被告
    派員查獲原告未經辦理工廠登記，於臺北市○○區○○路12
    0 巷23號地下1 樓設置工廠，從事前揭業務，被告乃以94年
    9 月29日府建一字第09420433100 號函，認原告違反工廠管
    理輔導法第10條第1 項規定，依同法第23條第1 款暨臺北市
    政府處理違反工廠管理輔導法事件統一裁罰基準規定，勒令
    停工，並再處以罰鍰4 萬元。原告不服，提起訴願，經遭決
    定駁回，遂向本院提起本件行政訴訟，僅就原處分關於罰鍰
    4 萬元部分表示不服，請求予以撤銷。
二、兩造聲明：
  (一)原告聲明求為判決：
  1.訴願決定及原處分關於罰鍰4萬元部分均撤銷。
  2.訴訟費用由被告負擔。
  (二)被告聲明求為判決：
  1.駁回原告之訴。
  2.訴訟費用由原告負擔。
三、兩造之爭點：
甲、原告主張：
一、原告公司已於91年4 月18日遷離臺北市○○區○○路101 號
    之址，當時工廠管理輔導法施行細則尚未公布實施，無法源
    可規範，自無勒令停工之情事。且原告遷址後所接之訂單皆
    委外代工，並無計劃設立工廠接單生產。另為免無謂困擾，
    原告已於94年9 月間委託會計師著手申請工廠登記，並於95
    年5 月10日經核發工廠登記證。
二、又原告公司尚存之機械皆為75年時之產物，大多不堪使用，
    堆置牆角生銹，屬待處理之物品。至原告代表人會在系爭工
    廠勘查紀錄表簽名，係因被告所屬建設局人員於94年9 月23
    日來訪，偽稱有人檢舉原告公司有噪音妨害，經勘查結果為
    誤報，遂要求原告之代表人簽名以便銷案，原告之代表人始
    於該紀錄表簽名，故原告並未同意該紀錄表之記載內容。
乙、被告主張：
一、按工廠管理輔導法第2 條規定：「本法所稱工廠，指有固定
    場所從事物品製造、加工，其廠房或廠地達一定面積，或其
    生產設備達一定電力容量或熱能者。前項所稱從事物品製造
    、加工之範圍、一定面積及一定電力容量、熱能，由中央主
    管機關公告之。」，另經濟部依據前述條文規定於90年9 月
    6 日經（90）工字第09004619400 號公告修正「工廠從事物
    品製造、加工之範圍、一定面積、一定電力容量、熱能‧‧
    ‧」略以：「一、從事物品製造、加工之範圍：以行政院主
    計處編印之『中華民國行業標準分類』之Ｃ大類製造業為認
    定原則。‧‧‧二、一定面積：廠地面積達100 平方公尺以
    上，或廠房面積達50平方公尺以上。三、一定電力容量、熱
    能：電力容量、熱能（馬力與電熱之合計）達2.25千瓦以上
    。‧‧‧」，其中「中華民國行業標準分類」之Ｃ大類製造
    業定義略以：「凡以機械、物理或化學方法，將有機或無機
    物質轉變成新產品，不論其使用動力機械或人力，在工廠內
    或在家中作業，均歸入製造業。‧‧‧」；又工廠管理輔導
    法第10條第1 項規定：「工廠設廠完成後，應依本法規定申
    請登記，經主管機關核准登記並發給工廠登記證後，始得從
    事物品製造、加工。‧‧‧」，暨同法第23條規定：「工廠
    有下列情形之一者，主管機關應令行為人停工，並各處新臺
    幣2 萬元以上10萬元以下罰鍰；拒不遵守者，各再處行為人
    新臺幣4 萬元以上20萬元以下罰鍰，並得連續處罰：一、違
    反第10條第1 項規定未取得工廠登記證，擅自從事物品之製
    造、加工者。‧‧‧」。
二、卷查本案係被告所屬建設局於94年9 月21日接獲民眾以市長
    信箱檢舉台北市○○區○○路120 巷23號地下1 樓設置工廠
    ，從事成衣加工業務，經被告派員於94年9 月23日赴實地查
    獲，係原告於現場置有砂輪機2 台、釘釦機2 台，平車11台
    ，裁斷機1 台、鑽床1 台（馬力與電熱之合計達9.18千瓦）
    ，及原料、成品、半成品及下腳若干，且有3 名工人正在從
    事帆布製品附件加工業務，確實符合工廠管理輔導法所指物
    品製造、加工之範疇，且使用電力容量及廠房廠地面積已超
    過前揭經濟部90年9 月6 日經（90）工字第09004619400 號
    公告規模，應辦理工廠登記，被告勘查人員即於現場作成紀
    錄，並告知現場負責人該公司2 度違反「工廠管理輔導法」
    第10條第1 項規定，被告將勒令其停工並處罰鍰4 萬元整，
    並請現場人員蓋章確認，有該公司統一發票章確認之紀錄表
    及現場作業照片8 幀附卷可稽。
三、至原告訴稱：「本公司已於91年4 月18日府建商字第093170
    80400 號已遷離該址（臺北市○○區○○路587 巷101 號1
    樓）無所謂勒令停工情事」乙節，係原告向被告申請遷址，
    變更負責人，修章變更登記，經被告以上開號函文函復准予
    登記，自與本案違規事實無涉。
    理  由
一、按「本法所稱工廠，指有固定場所從事物品製造、加工，其
    廠房或廠地達一定面積，或其生產設備達一定電力容量或熱
    能者。前項所稱從事物品製造、加工之範圍、一定面積及一
    定電力容量、熱能，由中央主管機關公告之。」、「工廠設
    廠完成後，應依本法規定申請登記，經主管機關核准登記並
    發給工廠登記證後，始得從事物品製造、加工。但國防部所
    屬軍需工廠，不在此限。」為工廠管理輔導法第2 條及第10
    條第1 項所規定。而違反工廠管理輔導法第10條第1 項規定
    未取得工廠登記證，擅自從事物品之製造、加工者，主管機
    關應令行為人停工，並各處2 萬元以上10萬元以下罰鍰；拒
    不遵守者，各再處行為人4 萬元以上20萬元以下罰鍰，並得
    連續處罰，復為同法第23條第1 款所明定。經濟部復依前揭
    工廠管理輔導法第2 條授權，以90年9 月6 日經（90）工字
    第09004619400 號公告修正之「工廠從事物品製造、加工之
    範圍、一定面積、一定電力容量、熱能暨產業類別」訂明一
    、從事物品製造、加工之範圍：以行政院主計處編印之「中
    華民國行業標準分類」之Ｃ大類製造業為認定原則。但屠宰
    業或僅從事修理業務者除外。二、一定面積：廠地面積達10
    0 平方公尺以上，或廠房面積達50平方公尺以上。三、一定
    電力容量、熱能：電力容量、熱能（馬力與電熱之合計）達
    2.25千瓦以上。是如從事物品製造、加工之範圍、廠地面積
    或廠房面積、機具設備所使用之電力容量及熱能均已符合經
    濟部前揭公告之範圍與規模，自屬工廠管理輔導法第2 條所
    稱之工廠，而應依法申請工廠登記。
二、查本件原告未經核准登記即於臺北市○○區○○路120 巷23
    號地下1 樓設置工廠，從事帆布製品附件加工業務。被告乃
    於94年9 月23日派員前往現場勘查，發現現場置有平車11台
    、裁斷機及鑽床各1 台、砂輪機及釘釦機各2 台，現場並置
    放有若干原料、成品、半成品及加工後之下腳若干，且有工
    人正在從事帆布製品附件加工業務。凡此，有經原告之代表
    人甲○○簽名確認無訛之臺北市政府工廠勘查紀錄表及現場
    照片8 張附卷可稽。且依前揭勘查紀錄表之記載，該工廠行
    業別( 主要產品) 為「帆布製品附件加工」，電力容量及熱
    能合計9.18千瓦，廠房面積為107.8 平方公尺，廠地面積為
    225.35平方公尺，主要機具設備有平車11台、裁斷機1 台、
    鑽床1 台、砂輪機及釘釦機各2 台，勘查結果為「營業中」
    。是依前揭勘查紀錄表所載，該違章工廠行業別( 主要產品
    ) 為「帆布製品附件加工」，係屬「中華民國行業標準分類
    」之Ｃ大類製造業中第11類「其他紡織製品製造業」，該工
    廠之廠地面積或廠房面積、機具設備所使用之電力容量及熱
    能亦均已超出經濟部90年9 月6 日經（90）工字第09004619
    400 公告之規模。核屬工廠管理輔導法第2 條所稱之工廠，
    自應依法申請工廠登記，原告未經申准工廠登記並取得工廠
    登記證，即擅自從事帆布製品附件加工業務，其違法事證明
    確，洵堪認定。次查，原告在本次被查獲之前，即曾未經核
    准工廠登記，發給工廠登記證，而擅自於臺北市○○區○○
    路587 巷101 號1 樓設置工廠，從事帆布製品附件加工業務
    ，已經被告以93年4 月27日府建一字第0930639290 0號函，
    勒令停工，並處以罰鍰2 萬元在案。又罰鍰金額之決定屬行
    政機關於法律規定之額度內裁量之範圍。被告就違反工廠管
    理輔導法事件於工廠管理輔導法所規定之額度內訂有「臺北
    市政府處理違反工廠管理輔導法事件統一處理及裁罰基準」
    ，該基準係以違規工廠對社會之危害性、違反次數為判斷標
    準。本件被告係以原告為一般產業工廠，且為第2次 違規（
    第1 次裁罰並勒令停工後，拒不遵守，同一主體易地再施工
    ），而依據該裁罰基準處以4 萬元罰鍰，屬於其裁量範圍內
    之最低度罰，並無裁量逾越權限或濫用權力之情事。至原告
    訴稱其已合法申請遷址並已經被告核准在案，及被告應以輔
    導代替罰鍰云云，經查原告所附之核准函，係原告依公司法
    申請遷址、變更負責人，被告准予變更登記之覆函，與其設
    置工廠應依工廠管理輔導法辦理登記核屬二事，自不得據以
    主張其已依工廠管理輔導法辦理登記。又工廠管理輔導法係
    為促進工業發展，健全工廠管理及輔導所制定，其就對工廠
    應實施輔導之事項於該法第21條、第22條定有明文，而工廠
    設廠完成後，應依工廠管理輔導法規定申請登記，非屬前揭
    應對工廠實施輔導之事項，且原告既係開設工廠營業，自應
    熟悉相關法令之規定，不能空言以輔導代替罰鍰而圖免責。
    從而被告以原告違反工廠管理輔導法第10條第1 項之規定，
    依同法第23條第1 款，處罰鍰4 萬元，於法並無不合。
三、綜上所述，原處分認事用法既無違誤，訴願決定予以維持，
    即無不合，原告仍執前詞及個人主觀之見解，請求撤銷訴願
    決定及原處分關於罰鍰部分，為無理由，應予駁回。又本件
    原告僅就原處分關於罰鍰4 萬元部分，提起撤銷訴訟，應適
    用簡易程序，依卷內及本院調查所得資料，事證已臻明確，
    爰不經言詞辯論為判決。
據上論結，本件原告之訴為無理由，爰依行政訴訟法第233 條第
1 項、第98條第3 項前段，判決如主文。
中    華    民    國    95    年    12    月    7     日
                              第四庭法官  林  文  舟
上為正本係照原本作成。
本件以訴訟事件所涉及之法律見解具有原則性者為限，始得於本
判決送達後20日內向本院提出上訴狀並表明上訴理由，如已於本
判決宣示後送達前提起上訴者，應於判決送達後20日內補具上訴
理由（均按他造人數附繕本），且經最高行政法院許可後方得上
訴。
中    華    民    國    95    年    12    月    7     日
                                    書記官  林  俞  文


司法院資訊處製作；財團法人民間司法改革基金會備份。
